最高法院刑事判決　　　　　　　　　　　　　　　九十一年度台上字第一四九０號
　　上　訴　人　甲○○
　　選任辯護人　施湘興律師
右上訴人因偽造文書案件，不服台灣高等法院中華民國八十八年十月三十日第二審更
審判決（八十七年度上更(一)字第四０六號，起訴案號：台灣板橋地方法院檢察署八十
四年度偵字第一七五四三號），提起上訴，本院判決如左：
    主  文
原判決撤銷，發回台灣高等法院。
    理  由
本件原判決認定上訴人甲○○與高智坤（原審判決有罪確定）共同基於營利之概括犯
意，於民國八十四年六月間某日起，以其等在台北縣三重市○○街七巷七號所經營之
「全球房屋仲介有限公司」為聯絡地點，在自由時報刊登協助辦理設定第二順位抵押
權貸款業務之廣告，利用不特定人需要資金週轉急迫性，貸以金錢。於同月間，適有
吳文派因經營建築業，急需大筆資金週轉，見報後向高智坤接洽貸款。上訴人與高智
坤二人認有機可乘，遂以如原判決附表所列與原本顯不相當之重利，預先扣取利息方
式，於八十四年六月及七月間，連續貸款予吳文派。由吳文派依借款日期之長短，簽
發如該附表所示之支票交付上訴人與高智坤二人收受，依票面金額所載共計新台幣（
以下同）二百六十萬五千元，而取得與原本顯不相當之重利。吳文派並交付擬妥之房
地預定買賣契約書交付，資為擔保。旋於同年七月間某日，上訴人等為求所支借之借
款及利息得以確保，竟委由不詳成年人士偽刻「吳文派」楷書印章一枚，變造前與吳
文派已先擬妥之房地預定買賣契約書，將買賣金額仟伍佰萬元，刪改為壹仟捌佰伍
拾萬元；簽訂契約同時交付菁寮段四戶，刪改為交付港口段成屋乙戶；總價壹仟肆佰
萬元，刪改為佰伍拾萬元；共給付貳仟肆佰伍拾萬元，刪改為壹仟肆佰萬元；尾款
肆佰伍拾萬元，改寫為肆佰伍拾萬元（金額未改），交屋後三十天內付訖，其刪改處
均加蓋「吳文派」之楷書印章，足以生損害於吳文派。嗣於八十四年九月二十七日下
午四時三十分許，為警在上址查獲等情。因而將第一審關於此部分之判決撤銷，改判
論處上訴人變造私文書，足以生損害於他人罪刑，固非無見。
惟查：(一)原判決認定上訴人於房地預定買賣契約書上刪改處均加蓋「吳文派」之楷書
印章，足以生損實於吳文派等情。於理由說明房地預定買賣契約書上偽造之「吳文派
」之印文多枚，均依刑法第二百十九條沒收。但究竟上訴人於該契約上偽造之印文有
多少枚，非不能調查認定，致事實尚非明確，此與應否沒收攸關。原判決未調查審認
，並於事實欄為明白記載，尚有未洽。又該契約書上原記載交屋後付訖之天數，經刪
改為三十天，原判決認定此部分刪改處，亦加蓋「吳文派」之楷書印文。但依卷內所
附之該契約影本所載（見八十四年度聲字第一四八七號卷第八頁），該處所蓋之印文
為「吳文派」之印鑑章。原判決認定之事實與上揭卷內所附之證據資料不符，自有證
據上理由矛盾之違法。(二)按科刑之判決書其宣示之主文，與所載之事實及理由必須互
相適合，否則即屬理由矛盾，其判決當然違背法令。原判決於事實之記載及理由之說
明，均認上訴人與已判決確定之高智坤對於變造文書部分，有犯意之聯絡與行為之分
擔，為共同正犯。但於主文內並未為共同正犯之諭知，揆諸前揭說明，自屬於法有違
。(三)原判決雖依據預定買賣契約書上刪改處加蓋上訴人所偽造之「吳文派」之楷書印
文，而認係上訴人變造。但依該契約書相關刪改處所蓋之印文觀之（見八十四年度聲
字第一四八七號卷第八頁，第一審卷第一０二頁），原判決認定上訴人所刪改變造部
分，除蓋有「吳文派」之楷書印文外，亦蓋有吳文派之印鑑章，且該印鑑章均蓋於變
造後之部分文字上。此所顯示之真意為何？是否如上訴人所稱，該刪改處均經吳文派
同意？證人王迪吾於原審亦證稱：「刪改部分不是我刪改的，應是雙方拿回去商量過
後再拿回我事務所，有言明內容均是他們同意過了，所以有改也是雙方的事，並不是
在事務所改的，當時契約書送回我事務所時候，吳文派均有到。」。所證如果可採取
，刪改後之契約書似經吳文派同意。此對於上訴人有利之證據，何以不能採取，原判
決並未敘明其理由，自有判決不備理由之違法。上訴意旨執以指摘原判決不當，非無
理由，應認有發回更審之原因。原判決不另為無罪諭知部分，與發回部分有裁判上一
罪關係，應併予發回。
據上論結，應依刑事訴訟法第三百九十七條、第四百零一條，判決如主文。
中      華      民      國    九十一    年      三      月    二十一    日
                              最高法院刑事第六庭
                                  審判長法官  吳  雄  銘
                                        法官  池  啟  明
                                        法官  石  木  欽
                                        法官  郭  毓  洲
                                        法官  吳  三  龍
      右正本證明與原本無異
                                              書  記  官
中      華      民      國    九十一    年      三      月    二十五    日
